臺北高等行政法院判決
                                      100年度訴字第186號
                                   100年3 月24日辯論終結
原      告　李則中
訴訟代理人　林武順　律師
被      告　行政院國軍退除役官兵輔導委員會鳳林榮民醫院
代　表　人　林知遠（院長）住同上
訴訟代理人  林淑貞
上列當事人間任用事件，原告不服公務人員保障暨培訓委員會中
華民國99年12月28日99公審決字第0427號復審決定，提起行政訴
訟，本院判決如下：
    主  文
原告之訴駁回。
訴訟費用由原告負擔。
　　事實及理由
一、事實概要：
    原告係被告師（三）級職能治療師，於民國（下同）88年12
    月10日任現職，經銓敘審定薦任第六職等本俸二級400 俸點
    ；89年1 月16日經銓敘部90年3 月6 日90銓二字第2000311
    號函，依醫事人員人事條例改任換敘為師（三）級本俸二十
    三級400 俸點職能治療師，並經被告以同年月8 日90鳳醫人
    字第0807號現職改任換敘通知書通知原告。嗣原告以99年10
    月11日申請書，向被告請求改以師（二）級任用。案經被告
    以99年10月28日鳳醫人字第0990004556號函復略以，公務人
    員之陞遷，係機關長官固有之權限，該院將俟機全面檢討師
    （三）級醫技人員之調陞，請安心工作，共同為醫院努力等
    語（下稱系爭函）。原告不服，提起復審，遭決定不受理，
    遂向本院提起行政訴訟。
二、本件原告主張：
  (一)原告於87年國家高等三級考試及格，派任至被告報到，職務
    為職能治療師，以薦任第六職等權理薦任第七職等之職務，
    於89年3 月間經銓敘審定官職等為薦任第七職等至第九職等
    。嗣89年醫事人員人事條例公布實施，原告當時因年資為本
    俸二十三級400 俸點，改敘為師三級。原告於90年改任換敘
    時，曾詢問任職機關即被告當時之人事主任，就改任條件告
    稱：「醫事人員任用法通過，使更多人能更簡單以專業證照
    任職公務人員，且有更多師二級升遷管道，不會影響官職等
    俸點與升遷之保障，原職務職缺及職等仍有保障與保留，等
    到俸點達到標準，提出改任師二級即可。」云云，惟並未對
    於原告提供更進一步之協助。自93年起原告每年均以口頭詢
    問，但被告人事專員及主任均回答：「因所屬退輔會管制，
    非醫師均不開放師二級職缺，等以後開放再提改任事項。」
    云云。迄98年11月，原告向被告現任人事主任以口頭方式提
    出改任師二級之請求，詎該人事主任一直以權益也沒受影響
    為由草率回答，毫不理會原告所提之資料及說明，更遭奚落
    ：「為何你不早一點當上公務人員，如果換敘那年你已薦任
    第八職等、俸點夠，就當然是師二級了，只能怪你太資淺了
    。」等語。嗣原告一再向被告請求改任，均遭拒絕，乃於99
    年10月11日以聲請書請求被告改任師二級，惟被告竟然仍舊
    以：本院將俟機全面檢討師（三）級醫技人員之調陞云云，
    予以敷衍，並未針對原告之請求予以處理。原告乃向公務人
    員保障暨培訓委員會提起復審，經該會為不受理之決定。
  (二)依照往年考績，以原薦任職等計算，原告現在應為薦任第九
    職等（相當於師二級），但依照醫事人員人事條例計算，仍
    為師三級（等於委任第五職等至薦任第七職等），與派任原
    擬官職等差距甚大，實際上等同於已有降等之事實。
  (三)查本件公務人員保障暨培訓委員會復審之決定，認事用法均
    有違誤。蓋法律應體現為運用法律的平等與公正，查被告對
    於原告之請求實際上並未處理，等同於拒絕原告之請求。嗣
    復審決定認為原告並無請求改任師（二）級職能治療師之公
    法上請求權，實侵犯原告憲法之平等及工作、財產權，復審
    決定機關不加詳察，於法難謂無誤。
  (四)按醫事人員人事條例第7 條第1 項規定：「具有下列情形之
    一者，依所領有師級醫事專門職業證書，取得各該類別醫事
    職務師（二）級醫事人員任用資格：一、已達師（二）級最
    低俸級，並具備相關之學歷、經歷及專業訓練者。二、領有
    中央衛生主管機關核發之師類醫事專門職業證證書後，實際
    從事4 年以上相關專業工作，並符合前款學歷、經歷及專業
    訓練規定者。」經查：
    1.原告於派任後，於同一職務上服務，基於公務人員保障法
      之職務官職等保障，原一職務官職等應有同一平等標準之
      詮釋。
　　2.對於任職機關之人事專員及前後任主任，對於原告所提之
      疑問前後回答不一，且漠不關心，存著事不關己而不作為
      之心態，使原告遭受權益之損失。
    3.醫事人員人事條例基於給予醫療專業人員更多保障之立法
      原則，且改任換敘時，應以不影響當事人之權益下轉換，
      鑑於上述事實，對於原告而言卻是損失，有違立法之本旨
      。
    4.改用醫事人員人事條例時，只以當時身份俸點為依據，並
      未考慮職務原擬之官職等，且年資尚淺成為事實上降等之
      唯一原因，實難接受。
    5.依照往年考績，以原薦任職計算現在應為薦任第九職等（
      相當於師二級），但現在依照醫事人員人事條例計算仍為
      師三級（等於委任第五職等至薦任第七職等），與派任原
      擬官職等差距甚大，實際上等同於已有降等之事實，有違
      憲法之平等原則及侵犯原告工作、財產權。
  (五)綜上所述，系爭函及復審決定均有違誤之處，為此，原告提
    起本件行政訴訟，並聲明求為判決：復審決定及系爭函均撤
    銷。被告應作成准予將原告改任師二級職等之行政處分。訴
    訟費用由被告負擔。
三、被告則以：
  (一)本案緣起於98年11月間，原告面見人事室游主任昭（游主
    任當時係行政院國軍退除役官兵輔導委員會玉里榮民醫院人
    事主任，因花東三院水平整合案奉派至被告兼代（註：游主
    任已於100 年1 月退休）），要求陞任師（二）級職能治療
    師，其所持理由是：「89年改任換敘前佔的是七－九職等職
    能治療師缺，當時的人事主任（註：陳振業主任已於93年7
    月退休）曾答復其個人薪點到達師（二）級時，即可直接改
    任師（二）級」。游主任當場告知：「改任換敘辦法中，並
    無規定曾佔七－九職等職缺者，改任換敘後，到達師（二）
    級薪點時，可不必經過甄審，逕行陞任師（二）級。所有陞
    遷均須依照公務人員陞遷法第7 條規定辦理。如果希望高陞
    ，一定要在工作上力求表現，以優異績效爭取認同」。原告
    於是在98年11月26日請其主任梅當陽醫師上簽，肯定其工作
    表現謂：「李員自精神科成立以來，規劃並執行精神科職能
    治療，每月為醫院貢獻穩定之業績…」云云，要求據以陞任
    師（二）級職能治療師。本案簽會人事室後，人事室專員鑑
    於被告醫技師（三）級人員比原告資深、績優、俸點高者甚
    多，因此簽註意見；「本院師（三）級醫技人員21員，俟機
    一起檢討」，院長於98年12月3 日批示：「如擬」。原告未
    再進一步與人事室溝通，直覺認為其權益受損，逕向公務人
    員保障暨培訓委員會提起復審案。被告於99年1 月26日依規
    定提出答辯書，公務人員保障暨培訓委員會則於99年3 月17
    日作成復審決定書函發原告、被告及相關單位。復審決定書
    主文：復審不受理。原告仍然不服，而於99年5 月18日向鈞
    院提起行政訴訟；被告於99年6 月29日，依據鈞院99年度訴
    字第01074 號，提出行政訴訟答辯狀；鈞院於99年7 月27日
    以院田良股99訴01074 字第0990013183號函復：「本院受理
    99年度訴字第01074 號李則中因任用事件，業據原告於99年
    7 月15日當庭撤回起訴，訴訟程序終結。」
  (二)原告於99年10月11日又以相同原因理由，向被告提出聲請書
    ，要求據以陞任師（二）級職能治療師，被告於99年10月28
    日以系爭函復，公務人員之陞遷，係機關長官固有之權限，
    被告將俟機全面檢討師（三）級醫技人員之調陞，請安心工
    作，共同為醫院努力。原告仍認為其權益受損，又逕向公務
    人員保障暨培訓委員會提起復審案。被告於99年12月3 日依
    規定提出答辯書，公務人員保障暨培訓委員會則於100 年1
    月5 日作成復審決定書函發原告、被告及相關單位。復審決
    定書主文：復審不受理。原告仍然不服，而於100 年1 月27
    日向鈞院提起行政訴訟。
  (三)依據公務人員任用法第13條：考試及格人員之任用，依下列
    規定：一、高等考試之一級考試或特種考試之一等考試及格
    者，取得薦任第九職等任用資格。二、高等考試之二級考試
    或特種考試之二等考試及格者，取得薦任第七職等任用資格
    。三、高等考試之三級考試或特種考試之三等考試及格者，
    取得薦任第六職等任用資格。…。原告87年高等考試3 級考
    試及格，88年6 月10日分發到被告服務。依公務人員任用法
    第13條第3 款規定，原告僅取得薦任第6 職等任用資格，但
    因斯時榮民醫院醫技職缺都是七－九職等，因此退輔會88輔
    人字第12085 號人事派令，一、（四）其他事項：有特別註
    明原告係薦任第6 職等權理第7 職等之職務。89年1 月16日
    「現職醫事人員改任換敘辦法」施行，被告依據該法第3 條
    第1 項第1 款；銓敘審定薦任第7 職等以下者，改任師（三
    ）級。原告依銓敘部88年12月17日88台甄二字第1839000 號
    函「准予權理薦任六職等本俸2 級400 俸點」，換敘為師（
    三）級本俸23級400 俸點，作業均屬合法。
  (四)依照被告編制表醫事人員師級員額備考欄說明，明訂師（二
    ）級人員不得高於百分之20。其餘均為師（三）級。目前被
    告醫事人員（醫師除外）計有62員，依此計算，師二級不得
    高於12員，如再細分；其中護理師41員，師二級不得高於8
    員、醫技師級人員21員，師（二）級不得高於4 員。現被告
    僅護理部副主任黃雅憫（代理主任）、護理長陶士瑛（代理
    督導）、藥師謝昌達（代理採購組長）陞任師（二）級，餘
    均為師（三）級。
  (五)被告之所以未將醫事人員師（二）級缺額補滿，原因有三；
    其一，編制表僅限定師（二）級不得高於百分之20，其餘為
    師（三）級。並未規定師（二）級一定要補滿，或者師（三
    ）級人數不得高於多少？此設計應是要讓醫院有較大之運用
    空間。其二，師（二）級為榮民醫院醫師以外醫事人員最高
    職等，（考試院雖已通過增列師（一）級不得高於百分之2
    ，但仍需透過修編才生效），其列等相當於榮民醫院行政一
    級主管（薦任九職等），甚至比署立醫院行政一級主管（薦
    任八職等）還高。因職缺有限，醫院若不從嚴甄審，輕易補
    實，後進醫事人員將會面臨；即令績效卓著，亦恐陞遷無門
    。因此，被告醫事人員陞任，係依據公務人員陞遷法第7 條
    規定；「各機關辦理本機關人員之陞任，應注意其品德及對
    國家之忠誠，並依擬陞任職務所需知能，就考試、學歷、職
    務歷練、訓練、進修、年資、考績（成）、獎懲及發展潛能
    辦理」，嚴謹執行，寧缺勿濫。並非原告訴狀事實陳述三謂
    ：「改任換敘時，當時的人事主任曾答復其個人薪點到達師
    （2 ）級時，即可提出改任師（2 ）級」。依據醫事人員人
    事條例第16條：「本條例施行前，依其他法律規定任用之現
    職醫事人員，具有第4 條所定任用資格者，按其原銓敘之資
    格予以改任換敘。…」。人事部門除辦說明會之外，依法執
    行即可，人事主任根本不須逾越承諾或過度解釋。訴狀事實
    陳述三內容應係原告片面之詞，不足採信，被告亦無法據以
    執行。其三，被告地處偏遠，經營困難。輔導會為求花東三
    院（行政院國軍退除役官兵輔導委員會玉里榮民醫院、被告
    及臺東榮民醫院）得以永續經營，95年起即積極推動三院水
    平整合，自95年起被告、臺東榮民醫院首長、及主管出缺，
    泰半由玉里榮民醫院派員兼任，人員進用、陞遷，亦均三院
    通盤考量、衡平處理，以節約人事費。因此，有關醫事人員
    陞遷，除非有特殊績效表現，且已達陞遷條件，才專簽辦理
    ，其餘均依全體醫事人員的資績統一檢討，辦理陞遷。
  (六)本案判決影響層面至深、至鉅。因為所有公立醫院於89年辦
    理醫事人員改任換敘時，類此案件不計其數。特別是，換敘
    前醫事主管職缺都是簡任10職等，醫事職缺則大多數七－九
    職等，換敘時現階10職等（含）以上者，依規定換敘為師（
    1 ）級，八- 九職等換敘為師（二）級，七職等（含）以下
    則換敘為師（三）級。而師一級醫師最高俸點800 點，相當
    於簡任14職等，地位崇高，因此，師（1 ）級醫師榮民醫院
    比例為百分之10，署立醫院則為百分之5 ，可謂僧多粥少，
    通常只有院長、副院長及資深部主任可調陞。本案原告若勝
    訴，判例一成，則那些曾佔十職等缺換敘為師（二）級者，
    均將據以要求比照陞任師（一）級，其他師（三）級人員則
    據以要求陞任師（二）級。形成換敘前已任職之醫事人員盤
    據醫院要津，人人都是師（一）級或師（二）級，後進人員
    則因此陞遷無門。醫院更是因此人事費用暴增，如此一來醫
    院危矣！尚祈鈞院明鏡高懸，以英明睿智之判決，讓不以正
    道或績效爭取職位的公務員，無法得逞倖進，更讓醫事人員
    人事條例能圓滿運行，公立醫院得以永續經營。
  (七)綜上論述，系爭函及復審決定並無違誤等語，資為抗辯。並
    聲明求為判決駁回原告之訴、訴訟費用由原告負擔。
四、上開事實概要欄所述之事實，除後列之爭點事項外，其餘為
    兩造所不爭執，並有原處分書、原告99年10月11日聲請書、
    被告88年9 月6 日88輔人字第12085 號令、被告89年4 月14
    日（89）鳳醫人字第957 號通知書、被告90年3 月8 日（90
    ）鳳醫人字第0807號現職改任換敘通知書、被告89至98年考
    績（成）通知書（原告）、醫事人員與行政機關公務人員職
    等相當年資採計提敘俸級對照表、各類人員與行政機關公務
    人員職等相當年資採計提敘俸級對照表、公務人員保障暨培
    訓委員會88輔人字第12085 號令、醫事人員俸級表、銓敘部
    88年10月13日88台甄二字第1814785 號函、銓敘部88年12月
    17日88台甄二字第1839000 號函、被告師（三）級員工名冊
    等件分別附原處分卷、復審卷及本院卷可稽，為可確認之事
    實。
五、按「原告之訴，有左列各款情形之一者，行政法院應以裁定
    駁回之。．．．十、起訴不合程式或不備其他要件者。」為
    行政訴訟法第107 條第1 項第10款所明定。所謂行政處分，
    依行政程序法第92條第1 項規定係指行政機關就公法上具體
    事件所為之決定或其他公權力措施而對外直接發生法律效果
    之單方行政行為而言。至行政機關所為通知、單純事實之敘
    述、理由之說明或就法令所為之釋示，均非對人民之請求另
    有准駁，既不因該項說明而生法律上效果，即非行政處分，
    亦有最高行政法院（89年7 月1 日改制前為行政法院）44年
    度判字第18號、59年度判字第245 號、62年度裁字第41號判
    例可資參照。
六、次按「人民因中央或地方機關對其依法申請之案件，於法令
    所定期間內應作為而不作為，認為其權利或法律上利益受損
    害者，經依訴願程序後，得向高等行政法院提起請求該機關
    應為行政處分或應為特定內容之行政處分之訴訟（第1 項）
    。人民因中央或地方機關對其依法申請之案件，予以駁回，
    認為其權利或法律上利益受損害者，經依訴願程序後，得向
    高等行政法院提起請求該機關應為行政處分或應為特定內容
    之行政處分之訴訟（第2 項）。」行政訴訟法第5 條定有明
    文。按上開規定所謂「依法申請」，係指法令有賦予人民申
    請之權利。蓋對行政機關課予作為義務，自須有法令上之依
    據，若法令未賦予人民得為此申請之權利，其申請即無理由
    。而此類訴訟乃以原告對於行政機關享有請求作成行政處分
    之公法上請求權為前提，否則其提起課予義務訴訟即因欠缺
    公法上之請求權基礎，而不應准許。復按「行政訴訟法第10
    7 條第1 項各款係屬訴訟合法要件之規定，如有欠缺而不能
    補正或得補正經定期命補正而不補正者，法院應以裁定駁回
    之。至於原告提起應為行政處分之訴訟，如無公法上之請求
    權存在，則為其訴是否欠缺關於訴訟標的之法律關係之要件
    ，並非欠缺訴訟合法要件。而原告提起行政訴訟是否欠缺關
    於訴訟標的之法律關係之要件，則須審酌當事人之實體上法
    律關係始能判斷，屬其訴有無理由之問題，依行政訴訟法第
    195 條第1 項及第200 條第2 款、第3 款及第4 款規定，應
    以判決行之。」最高行政法院97年度裁字第02148 號裁定意
    旨參照。
七、查原告87年高等考試三級考試及格，88年6 月10日分發到被
    告服務；89年1 月16日經銓敘部90年3 月6 日90銓2 字第20
    00311 號函，依醫事人員人事條例改任換敘為師（三）級本
    俸23級400 俸點職能治療師，並經被告以同年月8 日90鳳醫
    人字第0807號現職改任換敘通知書通知原告，原告係被告師
    （三）級職能治療師等事實，有行政院國軍退除役官兵輔導
    委員會88年9 月6 日88輔人字第12085 號函在卷可稽( 見本
    院卷第79頁) ，並為兩造所不爭( 見本院卷第115 頁筆錄)
    ，堪以憑認。而行政院國軍退除役官兵輔導委員會為求花東
    3 院（行政院國軍退除役官兵輔導委員會玉里榮民醫院、被
    告及臺東榮民醫院）得以永續經營，95年起即積極推動3 院
    水平整合，自95年起被告、臺東榮民醫院首長及主管出缺，
    泰半由玉里榮民醫院派員兼任，人員進用、陞遷，亦均3 院
    通盤考量、衡平處理，以節約人事費。因此，有關醫事人員
    陞遷，除非有特殊績效表現，且已達陞遷條件，才專簽辦理
    ，其餘均依全體醫事人員的資績統一檢討，辦理陞遷。被告
    醫事人員陞任，係依據公務人員陞遷法第7 條規定「各機關
    辦理本機關人員之陞任，應注意其品德及對國家之忠誠，並
    依擬陞任職務所需知能，就考試、學歷、職務歷練、訓練、
    進修、年資、考績（成）、獎懲及發展潛能辦理」。故公務
    人員之陞遷，係機關長官固有之權限，應由各機關本於權責
    依相關規定辦理，原告未經機關首長派任前，並無請求改任
    師（二）級職能治療師之請求權。本院請原告說明提起本件
    行政訴訟之請求權依據及訴訟種類，答稱: 「公務人員保障
    法第9 條及第13、14條。訴訟類型是行政訴訟法第5 條。」
    等語( 見本院卷第122 頁) ，惟按「公務人員之身分應予保
    障，非依法律不得剝奪。基於身分之請求權，其保障亦同。
    」、「公務人員經銓敘審定之官等職等應予保障，非依法律
    不得變更。」、「公務人員經銓敘審定之俸級應予保障，非
    依法律不得降級或減俸。」公務人員保障法第9 條及第13、
    14條固有明文規定，然此係關於公務人員身分、官等職及俸
    級應予保障之規定，並非原告可請求被告改任師（二）級職
    能治療師之公法上依據。準此，原告尚乏公法上請求權之依
    據，揆諸前揭說明，本件原告提起課予義務訴訟即因欠缺公
    法上之請求權基礎，而不應准許。
八、承前所述，原告既無請求被告改任師（二）級職能治療師之
    公法上請求權，則被告以系爭函復略以，公務人員之陞遷，
    係機關長官固有之權限，該院將俟機全面檢討師（三）級醫
    技人員之調陞，請安心工作，共同為醫院努力等語，核其內
    容，純屬事實敘述及理由說明，並未對原告直接發生法律上
    規制效果，自非屬行政處分，原告不得對之提起行政訴訟，
    故其提起本件行政訴訟，請求撤銷系爭函，有行政訴訟法第
    107 條第1 項第10款後段不備其他要件之不合法，應予駁回
    。
九、綜上，原告所訴各節，均非可採，原告提起本件課予義務訴
    訟，既無公法上請求權，且系爭函並非行政處分，復審決定
    不受理，並無違誤，原告徒執前詞，訴請撤銷系爭函及復審
    決定，並求為判決被告應作成准予將原告改任師二級職等之
    行政處分，為無理由，應予駁回。
十、本件事證已臻明確，兩造其餘主張陳述，於判決結果不生影
    響，無庸一一論列，併予敘明。
據上論結，本件原告之訴為一部不合法，一部無理由，爰依行政
訴訟法第107 條第1 項第10款後段、第98條第1 項前段，判決如
主文。
中　　華　　民　　國　 100　　年     4    月　  7    日
                      臺北高等行政法院第七庭
                                審判長法  官  陳秀
                                      法  官  畢乃俊
                                      法  官　林惠瑜
上為正本係照原本作成。
如不服本判決，應於送達後20日內，向本院提出上訴狀並表明上
訴理由，如於本判決宣示後送達前提起上訴者，應於判決送達後
20日內補提上訴理由書（須按他造人數附繕本）。
中　　華　　民　　國　 100　　年　   4    月　  7    日
                                      書記官  劉道文